最高法院民事判決　　　　　　　　　　　　　　　九十三年度台上字第一八一０號
　　上　訴　人　甲○○
　　訴訟代理人　吳宏城律師
　　　　　　　　蔡正廷律師
　　　　　　　　杜英達律師
　　　　　　　　姜禮增律師
　　被 上訴 人　嘉聯皮革貿易有限公司
　　兼 　　 右
　　法定代理人　丙○○
　　被 上訴 人　乙○○
　　共　　　同
　　訴訟代理人　許坤田律師
　　　　　　　　朱俊雄律師
　　　　　　　　蔡調彰律師
右當事人間履行契約事件，上訴人對於中華民國九十一年十二月三十一日台灣高等法
院第二審判決（九十年度重上字第二三一號），提起上訴，本院判決如下：
    主  文
原判決除假執行部分外廢棄，發回台灣高等法院。
    理  由
本件上訴人主張：被上訴人丙○○於民國八十七年及八十八年間，侵占其所有之 Joy
ce Serrvice Linited公司（下稱JOYCE公司）股份，共三百二十六萬二千九百七十九
股，經伊於八十九年間發現，雙方達成協議，丙○○同意賠償伊新台幣（下同）二億
五千萬元，並於八十九年一月二十四日簽立賠償協議書（下稱系爭協議書），同時交
付以被上訴人嘉聯皮革貿易有限公司（下稱嘉聯公司）為發票人、被上訴人乙○○為
背書人、八十九年二月二日到期、面額五千萬元之本票，及自八十九年三月三十一日
至九十年八月二日分九期陸續到期，總金額為二億元之本票共十紙。詎伊於第一期面
額五千萬元及第二期八十九年二月三十一日到期、面額二千萬元本票，屆期提示，均
遭被上訴人期前撤銷付款委託，而不獲兌現等情，求為命丙○○給付伊二千萬元，嘉
聯公司及乙○○連帶給付伊二千萬元，並均加付法定遲延利息，且於丙○○、嘉聯公
司及乙○○任一人為給付，其餘之人於給付之範圍內免給付義務之判決。
被上訴人則以：上訴人所有 JOYCE公司股份，業於八十七年二月二日、八十八年二月
二十三日、八月十日轉讓予丙○○，雙方已簽立股份轉讓書。伊於八十九年元月二十
四日因上訴人以向香港聯合交易所舉發，以阻止丙○○所籌辦之華聯控股有限公司（
下稱華聯控股公司）股票在香港順利上市脅迫伊，伊所為簽署協議書、簽發及背書本
票之意思表示係出於上訴人之脅迫，已依民法第九十二條規定，撤銷所為上開意思表
示，伊自不必給付等語，資為抗辯。
原審將第一審所為上訴人勝訴之判決廢棄，改判駁回其訴，無非以：按民法第九十二
條第一項所稱脅迫，乃以不法告知不利之方式，使表意人心生畏怖而為意思表示之行
為。是否不法，應就手段與目的合併觀察，是否欠缺社會正當性而定。被上訴人抗辯
其所以簽署系爭協議書及本票，係因上訴人向丙○○告以將向香港聯合交易所舉發丙
○○負責籌辦成立之華聯控股公司，於招股書上有關上訴人在 JOYCE公司股權已全數
轉讓丙○○之記載為不實，致伊恐華聯控股公司不能如期上市，乃透過證人戴吉慶與
上訴人談判，而作成由被上訴人簽署上開協議書及簽發本票，上訴人則同意不向香港
聯合交易所舉發之事實，經證人戴吉慶結證在卷。上訴人亦自承被上訴人因恐其向香
港聯合交易所舉發才出面協議，上訴人係擬舉發丙○○侵吞其股份之不法情事等語。
查被上訴人抗辯 JOYCE公司因為轉投資華聯控股公司，有引入外資以擴大規模，而與
創投公司（TAIWAN INTERNATIONAL CAPITAL(HK) LIMITED）簽訂投資合約，由該創投
公司認購華聯控股公司股票共美金一千九百萬元，雙方約定若於交易完成三年內，華
聯控股公司未在香港聯合交易所股票上市，則創投公司即可請求按原始認購成本，加
計期間內以合約交易完成日當日之十二個月倫敦銀行同業拆款利率加上1%按複利計算
之利息買回股票。華聯控股公司原定上市時間為西元二０００年二月二日，最晚應在
同年七月初，上訴人為 JOYCE公司之原始股東，故若其出面檢舉，情形會比較嚴重，
從檢舉到開始了解內容，通常在二週至一個月之間，香港合格財務報表有效期間通常
為六個月等事實，亦據戴吉慶結證屬實，上訴人亦自承其若向香港聯合交易所舉發，
將影響華聯控股公司之上市。以兩造係於二０００年一月二十四日簽署系爭協議書、
本票，其時間與華聯控股公司原訂上市之時間甚為接近，如華聯控股公司上市時間被
耽誤，勢必面臨創投公司龐大金額之請求，故被上訴人抗辯兩造簽署系爭協議書、本
票，係為避免創投公司之求償，應為可信。又如華聯控股公司未依約上市，創投公司
即有請求買回之權。如創投公司行使買回權， JOYCE公司即應給付包含本金及利息在
內之金額，而以 JOYCE轉投資之華聯控股公司於西元二０００年一至十二月，每月底
現金餘額，最多為六千二百餘萬港幣，最少為一千一百餘萬港幣，若創投公司行使買
回權時，所應給付（返還本金及賠償利息）之金額，差距甚大，故被上訴人抗辯因恐
創投公司之請求，造成華聯控股公司週轉不靈而簽訂協議，應屬有據。又若創投公司
行使買回權，除返還投資額外，華聯控股公司應賠償創投公司利息損失部分，即依上
訴人主張之方式計算，亦為新台幣一億餘元，仍屬鉅大金額。被上訴人抗辯上訴人告
知其將舉發之行為，使其產生畏怖之心而簽署系爭協議書、本票，亦屬可信。其次，
被上訴人抗辯上訴人於 JOYCE公司之股份，上訴人業於八十七年二月二日、八十八年
二月二十三日及八十八年八月十日分三次轉讓予丙○○，有上訴人所簽名之讓渡書三
紙為證，上訴人就該讓渡書為其簽名之事實，亦不爭執，但以其簽名時為空白，或以
內容為英文其不清楚，或以丙○○已簽名在先，其亦隨著簽名等為辯。然上開三紙讓
渡書既經上訴人簽名其上，自應推定文書內容係基於其意思而為。況被上訴人抗辯上
訴人於JOYCE公司之股權，原佔百分之二十五，於西元一九九七年七月三十一日JOYCE
公司為引進外資而召開股東會，決議於引進外資後，上訴人所佔 JOYCE公司之股數應
為百分之十七，兩造於一九九八年十月十七日再次承諾依上開比例負其責任，上訴人
復於八十七年十二月三十一日再次承諾無論是否出清持股，上訴人均承諾補足至百分
之十七之持股之事實，為上訴人所不爭，且有股東會決議書、承諾書三紙可參。又被
上訴人抗辯上訴人至八十八年六月十二日，其所持有之股權僅餘百分之四．四七五之
事實，亦有丙○○傳真予上訴人之傳真影本可證。又除該4.475%以外之股份，既經上
訴人合法轉讓，丙○○於招股書上所載，即無不實。故就此部分股權交易，其過程如
何以及如何付款等，即無逐一論究必要。上訴人於 JOYCE公司引進外資後，已多次承
諾認購17%之股份，而上訴人最初認繳JOYCE公司股份之股金新台幣七千二百四十七萬
八千三百二十九元，係由丙○○代繳之事實，有 JOYCE公司財務長尹學成出具經我國
駐香港中華旅行社認證之聲明書可據， JOYCE公司嗣已補足認購股份，亦有輔導華聯
控股公司上市之金鼎綜合證券（香港）有限公司所出具之證明書可參，是丙○○抗辯
上訴人之認購股款，由其代為補足，亦屬可信。參以上訴人亦自承因個人財務規劃擬
將全部股份出賣予丙○○，亦有兩造不爭之聲明書為憑，雖就其買賣之價格及其他條
件仍待雙方同意，但以上訴人與丙○○間嗣後未就上開4.475%股權轉讓以及丙○○所
代繳之上開金額再為爭執，且上訴人確已簽署上開三份讓渡書，可知丙○○抗辯上訴
人已以丙○○為上訴人代繳之股金，抵付丙○○應付予上訴人 JOYCE公司4.475%股份
之股金，應屬可信。上訴人既已將其全部股權，轉讓予丙○○或丙○○指定之人，並
簽署上開三份股份轉讓同意書，竟以告知被上訴人，擬向香港聯合交易所舉發丙○○
侵占其全部股權，以延緩華聯控股公司上市之方式，迫使被上訴人為避免遭受創投公
司追償，不得不與其簽訂系爭協議書、本票，則上訴人之行為雖有將舉發不法之外形
，但顯出於不法之目的，故其行為仍屬不法。綜上，上訴人既以不法告知被上訴人不
利事實之方式，使被上訴人心生畏怖而為簽署系爭協議書、本票之意思表示，則被上
訴人主張其所為意思表示係受脅迫，即屬有據。被上訴人已於第一審八十九年八月十
七日審理時，當庭表示撤銷上開意思表示，距系爭協議書、本票簽署之八十九年一月
二十四日，尚未逾一年，其撤銷自已發生效力，從而上訴人本於契約及票據之法律關
係，請求被上訴人給付，不應准許等詞，為其判斷之基礎。
惟按民法第九十二條所指之脅迫，須為不法之脅迫，包括手段不法、目的不法及手段
與目的失其平衡，而其目的在於取得不當之利益者，始足當之。本件丙○○係以：上
訴人所有 JOYCE公司之股份，已於八十七年（西元一九九八）二月二日、八十八年（
西元一九九九年）二月二十三日、八月十日轉讓予丙○○，乃上訴人竟向丙○○告以
將向香港聯合交易所舉發丙○○負責籌辦成立之華聯控股公司，於招股書上有關上訴
人在 JOYCE公司股權已全數轉讓丙○○之記載為不實，致伊恐華聯控股公司不能如期
上市，因而簽署系爭協議書及本票等情，則上訴人所持有 JOYCE公司之股份是否確已
全部出清轉讓予丙○○或由JOYCE公司購回，丙○○或JOYCE公司並已全部付清（或抵
付）該售股款項完畢，為判斷上訴人欲向香港聯合交易所之舉發行為是否意在取得不
當之利益而具有不法之依據。查被上訴人於原審所稱上訴人售股情形為：上訴人(1)第
一次售股係西元一九九八年二月二日，分別將其持有之五七五七九四股轉讓與 TIC及
Asia Corporate Partners Fund Limited，代價為美金0000000．０七元，折
合新台幣五千零四萬四千零五十元，此筆價款當時係由丙○○代買主給付予上訴人，
給付方式乃以丙○○之前分別於八十六年六月十三日迄八十七年二月二十六日止，陸
續借與上訴人所經營之致和皮革工業股份有限公司（下稱致和皮革公司）、致和新興
業股份有限公司（下稱致和新興業公司）及甲○○而未償之金錢抵付，總計金額計五
千零四萬四千零五十元。(2)第二次售股係西元一九九九年二月二十三日，由上訴人出
售八二二０一三股予Everest Internation Investments Ltd.公司，售價為港幣00
000000．六七元，折算新台幣00000000元，此部分股款亦由丙○○以
自八十七年十二月二十四日起迄八十八年二月十一日所匯借予上訴人經營之致和新興
業公司之借款抵付。(3)第三次售股為西元一九九九年八月十日，期間因上訴人最初認
JOYCE 持股百分之十七時，即由丙○○代上訴人繳交部分股款合計美金000000
0元，折合新台幣00000000元，再加上訴人同意其應按原持股百分之十七之
比例，補償創投公司所簽署協議不足之本益比部分，上訴人應補償創投公司之股數七
八九六四０股，總價款新台幣00000000元，上訴人以僅餘之 JOYCE股權折抵
上開上訴人應補償創投公司之差額（00000000元）及抵付丙○○初代上訴人
繳交之認購 JOYCE股款（00000000元），合計為000000000元（見
原審卷(一)四二至四三頁）。此與被上訴人所提出之轉讓書記載：(1) JOYCE公司於西元
一九九八年二月二日向上訴人購回 JOYCE股份五七五七九四股，(2)上訴人於一九九九
年二月二十三日以港幣一千四百五十三萬二千四百八十八．六七元將 JOYCE公司股份
八二二０一三股轉讓予丙○○及(3)於西元一九九九年八月十日以新台幣一億六千三百
六十八萬元轉讓 JOYCE公司股份0000000股予丙○○（見一審卷三一至三六頁
）。及卷附華聯控股公司之招股書：(1)西元一九九八年二月二日 JOYCE自廖先生及甲
○○分別購回 JOYCE約2.66%及4.00%股權，總代價約0000000美元；(2)西元一
九九九年二月二十三日廖先生自甲○○先生購入JOYCE6.11%的股權，現金代價約港幣
00000000元；(3)西元一九九九年八月十日廖先生再從甲○○約 7.76%（即甲
○○先生於 JOYCE的餘下股權），代價為新台幣000000000元（已由甲○○
先生欠廖先生若干負債抵銷）（見一審卷一四四頁）；暨卷附由丙○○所擬具之協議
書第一條記載：(1)一九九八年二月二日甲○○以美元00000000．０七元現金
售價（甲○○已收到該售價的全部款項）將甲○○持有之五七五七九四股 JOYCE股份
轉給 JOYCE公司，(2)一九九九年二月二十三日甲○○以港幣00000000．六七
元現金售價（甲○○已收到該售價的全部款項）將甲○○持有之八二二０一三股JOYC
E 股份轉給Everest Internation Investments Ltd.(3)一九九九年二月二十三日甲○
○以港幣00000000．六七元現金售價（甲○○已收到該售價的全部款項）將
甲○○持有之八二二０一三股 JOYCE股份轉給丙○○，(4)一九九九年八月十日甲○○
以新台幣000000000元的售價將甲○○持有餘下之0000000股 JOYCE
股份轉讓給丙○○，該售價用以抵銷甲○○虧欠丙○○相同金額的欠款（見一審卷一
０頁）等情，未盡一致。又被上訴人於九十年七月十日具狀抗辯用以抵付系爭第一、
二次售股股款之借款匯款明細表所列匯款次數、日期及金額，亦與九十年七月三十一
日具狀所列並不相同（見原審卷(一)四八至四九頁、一一七至一一八頁）。且上訴人三
次轉讓持股交易之價額合計高達新台幣二億六千九百一十萬四千零五十元，但轉讓書
就該價款應如何支付或如何以債權抵付，均付之闕如，亦與常情有違；上訴人並已一
再主張被上訴人上列匯款，並非股份買賣價款，而係兩造多年生意往來款，並已清償
云云（見原審卷(三)一七二至一九一頁）。被上訴人所擬之系爭協議書第二條並記載：
﹁基於甲○○與丙○○就他們之間的相互欠款的處理未達到共識，丙○○現向甲○○
支付一筆新台幣000000000元的款項，……﹂，則上訴人持有 JOYCE公司股
份是否確於兩造簽署系爭協議之前，即已分三次全數轉讓予丙○○或由 JOYCE公司購
回，價款是否確已由上訴人所欠丙○○之借款會算抵付完畢，即非無疑。是上訴人原
持有JOYCE公司之股份及換算為華聯控股公司股份各為若干？上訴人究係出售JOYCE公
司股份或華聯控股公司股份？上訴人持有之股份究係轉讓予丙○○或TIC、Asia　Cor
porate Partners Fund Limited、Everest或Internation Investments Ltd.及由JOY
CE公司購回？雙方議妥之售股或抵付之價額及總價各為若干？究係由丙○○付現或以
何人之借款債權抵付購股價款？被上訴人於原審九十年七月十日及三十一日具狀所列
匯款究係丙○○借予上訴人或致和皮革公司或致和新興業公司之借款或係貨款？已否
清償？丙○○究在何時為抵銷之意思表示？凡此胥與認定上訴人向香港聯合交易所舉
發之目的是否意在取得不當之利益者，其行為是否為不法之脅迫，所關頗切，猶待原
審究明釐清，本件事實尚未臻明瞭，本院無從為法律上之判斷。上訴論旨，指摘原判
決不當，求予廢棄，為有理由。
據上論結，本件上訴為有理由。依民事訴訟法第四百七十七條第一項、第四百七十八
條第二項，判決如主文。
中　　　華　　　民　　　國　　九十三　　年　　　九　　　月　　　二　　　日
                              最高法院民事第五庭
                                  審判長法官  吳　正　一
                                        法官  劉　福　來
                                        法官  黃　秀　得
                                        法官  黃　義　豐
                                        法官  沈　方　維
      右正本證明與原本無異
                                              書  記  官
中　　　華　　　民　　　國　　九十三　　年　　　九　　　月　　 十六 　　日
                                                                        Ｑ
